【裁判字號】    95,沙簡上,85
【裁判日期】    950406
【裁判案由】    詐欺
【裁判全文】
臺灣臺中地方法院刑事判決            95年度沙簡上字第85號
上  訴  人  臺灣臺中地方法院檢察署檢察官
被      告  丁○○
上列上訴人因被告詐欺案件，不服本院沙鹿簡易庭中華民國九十
五年一月六日九十五年度沙簡字第二七號第一審刑事簡易判決（
聲請案號：臺灣臺中地方法院檢察署九十四年度偵字第一七二○
七號），提起上訴，本院合議庭判決如下：
    主  文
上訴駁回。
    犯罪事實
一、丁○○依其為成年人之知識、經驗，雖能預見一般人無故取
    得他人金融機構帳戶使用之行徑常與財產犯罪之需要密切相
    關，且使用他人金融機構帳戶之目的在於方便取得贓款或使
    犯行不易遭人追查，又對於提供金融機構帳戶予他人使用雖
    無必引發他人萌生犯罪之確信，但足供他人作為詐騙財物匯
    款之工具，仍以縱若有人持以為詐欺取財亦無違反其本意，
    而基於幫助他人詐欺取財之不確定故意，於民國八十四年五
    月十七日起至九十一年十一月十一日間某時，在不詳處所，
    將其前於八十四年五月十七日在臺中縣豐原市○○路○段五
    七六號之豐原翁子郵局開立帳戶（帳號為00000000
    000000號）之存摺、金融卡及密碼交付與姓名年籍不
    詳之成年人，再交付與之有詐欺取財犯意聯絡之詐欺集團成
    員使用，供作存提款及匯款之用，幫助上開詐欺集團成員實
    施詐欺犯行。嗣該詐欺集團成員基於詐欺取財之犯意聯絡，
    先由該集團成員中之成年人將不實之中獎通知單，寄送予甲○○，俟接獲該通知單之甲○○誤信中獎，而撥打通知單所
    留電話與該詐欺集團成員聯絡時，再佯稱：需繳交中獎稅金
    新臺幣（下同）八萬一千元，始得領取所中獎金云云，致使
    甲○○陷於錯誤，於九十一年十一月十一日九時五十六分許
    ，將八萬一千元匯入丁○○上開郵局帳戶內，而前開詐欺集
    團成員於同日以提款卡自丁○○之上開郵局帳戶中領出。甲○○受騙後，遂報警處理而循線查知上情。
二、案經甲○○向臺北市政府警察局大安分局告訴，轉由臺中縣
    警察局豐原分局報請臺灣臺中地方法院檢察署檢察官聲請簡
    易判決處刑。
    理  由
一、訊據被告丁○○矢口否認有何詐欺犯行，辯稱：我沒有賣帳
    戶給詐欺集團，我把郵局的存摺、提款卡放在車上，車子玻
    璃被打破，存摺、提款卡都被拿走，時間約在九十一年間等
    語。惟查：
  (一)被告丁○○於八十四年五月七日，在位於臺中縣豐原市○○
    路○段五七六號「豐原翁子郵局」申請開立帳號00000
    000000000號之帳戶之事實，迭據被告丁○○於警
    詢、偵查及本院審理時供承明確（見警卷第八頁、偵查卷第
    一一頁、本院卷第六三頁），並有郵政存簿儲金立帳申請書
    一紙在卷可稽，而告訴人甲○○於九十一年十一月四日因收
    到詐欺集團所寄發之中獎通知，而於同年月十一日九時許撥
    打電話與不詳姓名年籍之成年男子聯繫，該不詳姓名年籍之
    男子佯稱告訴人甲○○中獎需繳納稅金八萬一千元云云，告
    訴人甲○○乃依該不詳姓名年籍之男子指示，匯款八萬一千
    元至被告丁○○所開立之上開郵局帳戶內等情，業經告訴人
    甲○○於警詢指述甚詳（見警卷第一頁），且有郵政國內匯
    款執據一紙、客戶歷史交易清單一份附卷可參，足認被告丁○○所開立之上開豐原翁子郵局帳戶曾遭上開詐欺集團作為
    實施詐欺取財犯行之用。
  (二)被告丁○○於警詢時辯稱：九十一年車輛玻璃遭破壞，存摺
    金融卡、木頭印章遭竊後，伊就沒有再使用豐原翁子郵局帳
    號00000000000000號之帳戶，存摺失竊伊並
    未報案，亦未向郵局掛失等語（見警卷第八頁、第九頁），
    其於偵查中辯稱：豐原翁子郵局帳號0000000000
    0000號之帳戶的存摺及金融卡已經不見了，因為在九十
    年或九十一年時，伊把存摺及金融卡放在當時停在太平市租
    屋處巷口的車上，車子玻璃被打破，存摺及金融卡就不見了
    等語（見偵查卷第十一頁、第十二頁），而其復於本院審理
    時辯稱：豐原翁子郵局帳號00000000000000
    號之帳戶的存摺伊都放在車裡，九十一年一月間，車窗被打
    破，被偷走存摺、金融卡、印章及零錢，伊並未報警，因為
    那時已經沒有使用該帳戶，帳戶內沒有錢等語（見本院卷第
    六四頁、第六五頁），惟被告丁○○所使用車輛車窗玻璃遭
    打破，請證人乙○○的兒子幫忙修理並代墊修理費用之時間
    係九十二年四、五月間之事實，業經證人乙○○於本院審理
    時證述無訛（見本院卷第六十頁），而參以證人乙○○於本
    院審理時證述被告丁○○係九十年左右搬來當伊鄰居，至九
    十二年農曆八月間搬走，伊並未看到係何人打破車窗玻璃，
    伊上班時騎車經過有看到車窗被打破，當晚被告丁○○母親
    就來告訴伊，並請伊幫忙叫人修理，被告丁○○母親說沒有
    錢，要慢慢還錢，後來有還等語（見本院卷第五九頁、第六
    十頁），可見證人乙○○對於被告丁○○搬來與搬離之時間
    、車窗玻璃被打破及被告丁○○母親請求幫忙找人修理時間
    之記憶十分清晰，並無模糊或誤認之情形，自堪採信，是以
    被告丁○○所辯九十一年一月間車窗玻璃被打破云云，尚無
    可採。
  (三)被告丁○○於偵查中辯稱：因為伊常常出去玩，把存摺跟提
    款卡放在車上比較方便等語（見偵查卷第十二頁），倘被告
    丁○○上開豐原翁子郵局帳戶存摺及金融卡係為便利外出遊
    玩而置於所使用之車輛內，則該帳戶顯為被告丁○○平時主
    要之使用帳戶，該帳戶內應有一定金額之存款供其提領使用
    ，一旦失竊，衡情，自應馬上報警並向郵局辦理掛失，以免
    帳戶內之存款遭盜領，況被告丁○○於本院審理時又供稱：
    伊將金融卡密碼寫在放金融卡的袋子上等語（見本院卷第六
    六頁），果係如此，被告丁○○更應立即向郵局辦理掛失，
    始符常理，然其於偵查中卻辯稱：伊想存簿裡沒什麼錢，所
    以就沒去報案等語（見偵查卷第十二頁），實與前開辯解相
    互矛盾，且有悖於常情。再者，被告丁○○所使用車輛車窗
    係於九十二年四、五月間被打破等情，已如前述，惟本件告
    訴人甲○○受騙匯款之時間係九十一年十一月十一日，而前
    開詐欺集團之成員復係於同日分二次提領該筆款項，故詐欺
    集團之成員使用被告丁○○上開豐原翁子郵局帳戶存摺及提
    款卡之時間，顯係在被告丁○○所使用車輛車窗玻璃遭打破
    之前，則被告丁○○辯稱伊車窗玻璃遭打破云云，實與本案
    無關，自難據此而為被告有利之認定。
  (四)被告丁○○雖於本院審理時辯稱：伊在存摺失竊前，並未辦
    理過掛失或補發存摺、金融卡，亦未向郵局申請語音系統，
    失竊前，帳戶裡還有幾百元等語（見本院卷第六五頁、第六
    六頁），然依卷附之客戶歷史交易清單可知，被告丁○○豐
    原翁子郵局帳戶於九十一年八月五日申請語音系統，九十二
    年一月八日向豐原翁子郵局辦理掛失。而郵局儲戶申請語音
    帳戶者，須攜帶儲金簿、國民身分證及印鑑，並填具「郵政
    金融卡\電話語音\網路郵局局內轉帳申請書」一份，至郵局
    辦理，又郵局存摺辦理掛失，則須攜帶國民身分證及原留印
    鑑親至立帳局辦理掛失手續，被告丁○○既於本院審理時辯
    稱：那一次被偷郵局存摺、金融卡、印章及零錢等語（見本
    院卷第六四頁），且其迭於警詢、偵查及本院審理時辯稱伊
    並未向郵局辦理掛失等語，而被告丁○○之國民身分證並未
    失竊，可見他人並無法僅持前開郵局帳戶存摺及印章於九十
    一年八月五日向郵局申請被告丁○○豐原翁子郵局帳戶電話
    語音轉帳之功能，亦無法於九十二年一月八日向豐原翁子郵
    局辦理掛失，被告丁○○所辯並未辦理語音系統及掛失云云
    ，實與上開客戶歷史交易清單記錄情形不符，益證被告丁○○所辯伊豐原翁子郵局帳戶之存摺、金融卡及印章於九十一
    年一月間失竊云云，顯係卸責之詞，實無可採。
  (五)目前詐欺取財之人收購或使用人頭帳戶做為出入帳戶，並以
    金融卡提領犯罪所得，以逃避檢警之追緝，乃眾所周知之事
    實，而行騙或恐嚇取財之人欲以金融卡提領犯罪所得，必然
    須知悉該金融卡之密碼，否則無法取款，乃當然之理，準此
    ，詐欺取財之人所使用之帳戶，一定係經過該帳戶所有權人
    同意渠等使用，並告知金融卡之密碼，渠等方能確保該帳戶
    所有權人不會在被害人匯入款項後，突然向金融機構申請將
    該帳戶掛失止付，致渠等無法提領詐騙款項，換言之，詐欺
    取財之人不可能任意使用來源不明、拾得或未經所有權人同
    意渠等使用之金融機構帳戶作為供被詐騙者匯入款項之帳戶
    ，以免屆時無法領取詐欺金額，而徒勞無功，灼然甚明。因
    此使用本件郵局帳戶向告訴人甲○○詐欺取財之人，應獲被
    告丁○○同意使用該郵局帳戶等情，應與常情相符，而堪認
    定。
  (六)衡諸常情，任何人均可開立郵局帳戶使用，是如無正當理由
    ，實無借用他人存摺使用之理，而郵局帳戶存摺、金融卡及
    印章亦事關個人財產權益之保障，其專有性甚高，除非本人
    或與本人具親密關係者，難認有何理由可自由流通使用該存
    摺、金融卡及印章。又一般人均有妥為保管及防止他人任意
    使用之認識，縱特殊情況偶需交付他人使用，亦必深入瞭解
    用途及合理性，始予提供，且該等專有物品如落入不明人士
    手中，而未加以闡明正常用途，極易被利用為與財產有關之
    犯罪工具，此為吾人依一般生活認知所易於體察之常識，而
    有犯罪意圖者，非有正當理由，竟徵求他人提供帳戶，客觀
    上可預見其目的，係供為某筆資金之存入，後再行領出之用
    ，且該筆資金之存入及提領過程係有意隱瞞其流程及行為人
    身分曝光之用意，一般人本於一般認知能力均易於瞭解，尤
    其邇來因詐騙取財集團猖獗，報章媒體屢屢報導犯罪集團均
    以蒐購人頭帳戶作為其詐欺取財供被害人匯款之手段，政府
    並因而於電子或平面媒體廣為宣導防止民眾受騙，被告丁○○對此自不能諉為不知，是被告應可預見將其郵局帳戶之存
    摺、金融卡及其密碼提供他人使用，將幫助他人實施詐欺取
    財犯罪，但仍將其帳戶存摺、金融卡及其密碼交付予該不詳
    姓名年籍之成年人，顯具縱有人以其郵局帳戶實施詐欺取財
    之犯罪，亦不違背其本意之幫助意思至明。
  (七)綜上所述，被告前開辯詞不僅前後供述不一，亦有違常理，
    且與證人乙○○證述內容不符，顯係事後卸責之詞，均無可
    採。本件事證明確，被告犯行堪以認定，應予依法論科。
二、按刑法上之幫助犯，係對於犯罪與正犯有共同之認識，而以
    幫助之意思，對於正犯資以助力，而未參與實施犯罪之行為
    者而言（最高法院七十五年度臺上字第一五○九號、八十八
    年度臺上字第一二七○號判決意旨可資參照）。是以，如未
    參與實施犯罪構成要件之行為，且係出於幫助之意思提供助
    力，即屬幫助犯，而非共同正犯。本件被告丁○○與上開詐
    欺集團成員並無共同實施詐欺取財犯罪之犯意聯絡或行為分
    擔，僅基於幫助詐欺取財之犯意，提供前開郵局存摺、金融
    卡及密碼與上開詐欺集團有犯意聯絡之真實姓名年籍不詳之
    成年人，已如前述。該詐欺集團之人員並利用被告之幫助，
    使告訴人甲○○在遭該詐欺集團之人員施用詐術後而陷於錯
    誤，因而匯款至被告所提供之前揭帳戶，從而促上開詐欺集
    團詐欺取財犯行之實現，是被告所為係參與詐欺取財罪構成
    要件以外之行為，且在無證據證明被告係以正犯而非以幫助
    犯之犯意參與犯罪之情形下，依上開說明，應認其所為係幫
    助犯而非正犯行為，故核被告所為，係犯刑法第三百三十九
    條第一項之幫助詐欺取財罪。被告幫助他人犯前開罪名，爰
    依刑法第三十條第二項之規定，按正犯之刑減輕之。爰審酌
    被告所為已影響社會正常交易安全，增加被害人尋求救濟之
    困難，並使犯罪之追查趨於複雜，危害社會情節甚鉅，應予
    以嚴懲，且其犯後復未與被害人和解，態度欠佳等一切情狀
    ，認原審適用刑法第三百三十九條第一項、第三十條第一項
    前段、第二項、第四十一條第一項前段，罰金罰鍰提高標準
    條例第一條前段、第二條之規定，量處有期徒刑三月，如易
    科罰金，以三百元折算一日，其認事用法均無違誤，量刑亦
    屬適當。上訴意旨以被告未賠償告訴人甲○○之損失為由，
    認原審量刑過輕，然原審既已就被告之犯行及告訴人之損害
    ，依刑法第五十七條規定作適切而完整之評價，上訴意旨求
    為撤銷原判決，其上訴為無理由，應予駁回。
據上論斷，應依刑事訴訟法第四百五十五條之一第一項、第三項
、第三百六十八條，判決如主文。
本案經檢察官丙○○到庭執行職務。
中    華    民    國    95    年     4     月    6    日
                  刑事第九庭    審判長法  官  陳得利
                                      法  官  何世全
                                      法  官  余德正
以上正本證明與原本無異。
本件不得上訴。
                                      書記官  廖日晟
中    華    民    國    95    年     4     月    6    日
附錄本案論罪科刑法條全文
刑法第339條第1項
意圖為自己或第三人不法之所有，以詐術使人將本人或第三人之
物交付者，處五年以下有期徒刑、拘役或科或併科一千元以下罰
金。


司法院資訊處製作；財團法人民間司法改革基金會備份。
